ACORDAO-COMPLETO-2396631

ACÓRDÃO 745/2020 ATA 10/2020 - PLENÁRIO

VISTOS, relatados e discutidos estes autos de denúncia, com pedido cautelar, que aponta possíveis irregularidades decorrentes da ausência de regulamentação do regime de previdência complementar (RPC) dos servidores públicos federais, instituído pela Lei 12.618/2012, especialmente quanto à natureza jurídica desses recursos;
ACORDAM os Ministros do Tribunal de Contas da União, reunidos em sessão de Plenário, ante as razões expostas pelo Relator, em:
9.1. conhecer da presente denúncia em razão de observância dos pressupostos de admissão tratados nos arts. 53 da Lei 8.443/1992, c/c e 234 e 235 do RITCU para, no mérito, considerá-la parcialmente procedente;
9.2. arquivar o presente processo.

Denúncia sobre possíveis irregularidades decorrentes da ausência de regulamentação do regime de previdência complementar dos servidores públicos federais, instituído pela Lei 12.618/2012, especialmente quanto à natureza jurídica desses recursos.

Ministério da Economia.

3. Interessados/Responsáveis:
3.1. Interessado: Identidade preservada (art. 55, caput, da Lei 8.443/1992).
3.2. Responsável: Identidade preservada (art. 55, caput, da Lei 8.443/1992).

13.1. Ministros presentes: José Mucio Monteiro (Presidente), Walton Alencar Rodrigues, Benjamin Zymler, Augusto Nardes, Aroldo Cedraz, Raimundo Carreiro, Ana Arraes, Bruno Dantas e Vital do Rêgo (Relator).
13.2. Ministros-Substitutos presentes: Augusto Sherman Cavalcanti, Marcos Bemquerer Costa, André Luís de Carvalho e Weder de Oliveira.

VITAL DO RÊGO

Adoto como relatório a instrução de mérito elaborada pelo auditor da Secretaria de Controle Externo do Sistema Financeiro Nacional e dos Fundos de Pensão (SecexFinanças) , peça 44, que contou com a anuência do corpo gerencial daquela unidade técnica, peças 45 e 46, a seguir transcrita com os ajustes de forma pertinentes:
 INTRODUÇÃO 
1.	A presente Denúncia, com pedido de medida cautelar, aponta possíveis falhas na regulamentação do regime de previdência complementar dos servidores públicos federais, instituído pela Lei 12.618/2012, notadamente quanto ao prazo para migração entre regimes, à natureza jurídica do benefício especial e à natureza jurídica dos recursos vinculados ao regime de previdência complementar, dentre outras.
HISTÓRICO
2.	A instrução preliminar (peça 4) , elaborada pela SecexAdministração, propôs conhecer da Denúncia, indeferir o pedido de cautelar, diligenciar o Ministério do Planejamento, Desenvolvimento e Gestão, o Supremo Tribunal Federal - STF, a Fundação de Previdência Complementar do Servidor Público Federal do Poder Executivo -  Funpresp-Exe e a Fundação de Previdência Complementar do Servidor Público Federal do Poder Judiciário - Funpresp-Jud, além de encaminhar o processo à SecexPrevidência para que se providenciassem as diligências e o exame de mérito.
3.	O Acórdão 2721/2018-TCU-Plenário, relatado pelo Ministro Vital do Rêgo, conheceu da Denúncia, indeferiu o pedido de cautelar, autorizou as diligências sugeridas e encaminhou os autos à SecexPrevidência, como sugerido. 
4.	As respostas às diligências foram juntadas às peças 16-25.
5.	Em seguida, a SecexPrevidência (peça 26) observou o seguinte:
6. Considerando que a presente denúncia envolve questões atinentes à natureza dos recursos de previdência complementar, tais como penhorabilidade, regras de transparência para avaliação dos ativos e garantia de paridade na representação dos Poderes e órgãos autônomos e seus servidores e membros de Poder, cabe propor diligência à Previc para que a autarquia se manifeste a respeito dos fatos relacionados à natureza jurídica dos recursos vinculados ao regime de previdência complementar.
7. Além disso, observa-se que questões relacionadas a condições de contagem recíproca e recolhimento de contribuições nos regimes próprios de previdência social dos servidores públicos da União, dos Estados, do Distrito Federal e dos Municípios são de competência da Secretaria de Previdência, conforme estabelece a Lei 9.717, de 27/11/1998. Tendo em vista que a secretaria não constou no rol de diligências da peça 4, propõe-se realizar diligência à Secretaria de Previdência do Ministério da Economia para que se manifeste sobre os fatos e riscos apontados na denúncia inicial.
6.	Acatada a proposta de novas diligências na Previc e no Ministério da Economia, foram expedidos os ofícios de peças 29-30 e em seguida apresentadas as respostas de peças 34-35.
7.	Examinando os novos documentos trazidos aos autos, a instrução de peça 36 observou ainda que:
A Secretaria de Previdência do Ministério da Economia informou (peça 35) que não poderia responder à letra "b" do ofício de peça 30 ("Providências para que o fator de ponderação no valor máximo seja efetivamente igual a 1, para o servidor que tenha realizado 455 contribuições") :
15. Tendo em vista que o questionamento apontado envolve aspectos alheios às competências institucionais desta Subsecretaria, sendo especificamente ligados às regras e aos procedimentos de cálculo do beneficio especial a ser concedido aos servidores que realizaram opção por migração de regime previdenciário, sugere-se o encaminhamento da demanda ao órgão responsável pela matéria, qual seja, Secretaria Especial de Desburocratização, Gestão e Governo Digital, à qual está vinculada a Secretaria de Gestão de Desempenho de Pessoal e a Coordenação-Geral de Previdência e Benefícios para o Servidor - CGPRE, para manifestação quanto ao tema.
8.	Em vista disso, foi proposta diligência complementar na Secretaria Especial de Desburocratização, Gestão e Governo Digital.
9.	Expedido o ofício de peça 40, juntaram-se os documentos de peças 42-43, que passo a examinar em conjunto com as demais respostas de peças 34-35.
EXAME TÉCNICO
10.	Recorde-se, preliminarmente, que o objetivo da presente instrução é examinar as respostas às diligências formuladas no item 10 da instrução de peça 26, transcrito a seguir:
10. Ante todo o exposto, submetem-se os autos à consideração superior, propondo:
a) realizar diligência, nos termos do art. 157 do Regimento Interno/TCU, à Superintendência Nacional de Previdência Complementar (Previc) , para que, no prazo de quinze dias, manifeste-se sobre os fatos e riscos apontados na denúncia a respeito da natureza jurídica dos recursos vinculados ao regime de previdência complementar, em especial quanto a sua (I) penhorabilidade, (II) inclusão em partilha em separação conjugal, (III) situação do segurado no caso de extinção da entidade de previdência complementar, (IV) regras de transparência para avaliação dos ativos, (V) garantia de paridade na representação dos Poderes e órgãos autônomos e seus servidores e membros de Poder, (VI) parâmetros específicos para alocação estratégica dos recursos e sua distribuição pelas classes de ativos, tendo em vista o retorno-risco das alocações, (VII) estratégias para gerir os efeitos da volatilidade dos mercados nos níveis de contribuição;  
b) realizar diligência, nos termos do art. 157 do Regimento Interno/TCU, à Secretaria de Previdência, para que, no prazo de quinze dias, manifeste-se sobre os fatos e riscos apontados nesta denúncia, especialmente quanto aos erros no cálculo dos benefícios especiais e o seguinte:  
b.1) providências para que se assegure isonomia entre servidores e membros dos Poderes e órgãos autônomos da União relativa às regras e procedimentos que interfiram nas obrigações e direitos dos benefícios perante o regime de previdência complementar;   
b.2) providências para que o fator de ponderação no valor máximo seja efetivamente igual a 1, para o servidor que tenha realizado 455 contribuições;   
b.3) providências adotadas para que se estabeleça na União e nos demais entes da federação as condições para que se tenha como realizar a contagem de tempo recíproca assegurada pelo art. 40, § 9º, da CF, em especial como se dará a "portabilidade" das contribuições previdenciárias (do servidor e patronal, devidamente atualizadas) recolhidas aos regimes próprios dos entes da Federação para a previdência complementar de outro ente, bem como para que tais recursos não sejam desviados de sua finalidade, inclusive no caso de extinção da entidade de previdência complementar dos segurados do regime próprio; e   
b.4) a natureza jurídica dos recursos vinculados ao regime de previdência complementar, em especial quanto a sua (I) penhorabilidade, (II) inclusão em partilha em separação conjugal, (III) situação do segurado no caso de extinção da entidade de previdência complementar, (IV) regras de transparência para avaliação dos ativos, (V) garantia de paridade na representação dos Poderes e órgãos autônomos e seus servidores e membros de Poder, (VI) parâmetros específicos para alocação estratégica dos recursos e sua distribuição pelas classes de ativos, tendo em vista o retorno-risco das alocações, (VII) estratégias para gerir os efeitos da volatilidade dos mercados nos níveis de contribuição; 
Resposta da Previc 
11.	Respondendo à questão formulada no item 10, 'a', da instrução de peça 26, a Previc encaminhou o Ofício 1.007/2019/Previc (peça 34) informando que:
Em atendimento ao referido pleito, encaminhamos Despacho AGU 11 (SEI n° 0201556) , Despacho AGU 17 (SEI n° 0201561) e Despacho CGAF (SEI n° 0203146) com informações solicitadas.
12.	O despacho n. 11/2019/CGCJ/PFPREVIC/PGF/AGU, expedido em 18/4/2019, pelo Procurador Federai Fabricio Cardoso de Meneses (peça 34, p. 3-4) , informa de início que:
Dentre os sete pontos elencados no citado oficio, e acima transcritos, tem-se que somente os de número (I) e (II) , ab initio, apresentam questionamentos que podem ser enquadrados como jurídicos e, portanto, inseridos no campo de atuação desta Procuradoria Federal (...) 
13.	Quanto à "Penhorabilidade dos recursos" (letra a, I) , esclarece o seguinte:
 (...) No que diz respeito à (I) penhorabilidade dos recursos vinculados ao regime de previdência complementar, inexiste qualquer regulamentação acerca do tema, seja na esfera legal seja na seara infralegal. 
Consiste, pois, em indubitável lacuna regulamentar. As Lei Complementares n.° 108 e 109, de 2001 são silentes quanto à possibilidade ou impossibilidade de se proceder à penhora de tais recursos afetados à finalidade última de garantir os benefícios previdenciários contratados entre as partes da relação jurídica na espécie. 
Do mesmo modo, não se verifica a existência de normas infralegais disciplinando o tema. 
Até mesmo uma pesquisa na jurisprudência é incapaz de apontar, com um mínimo de segurança desejável, qual o entendimento prevalente. 
Igualmente ao que se verifica na esfera normativa e jurisprudencial, no âmbito da doutrina não se observa qualquer corrente dominante quanto as garantias de impenhorabilidade de tais recursos. Quando muito, há quem defenda uma espécie de "blindagem patrimonial" dos recursos vinculados ao regime de previdência complementar. Contudo, tal blindagem, conforme os autores que a defendem, seria aplicada na esfera tributária. Portanto, não se confundindo com a impenhorabilidade. 
14.	Acerca da possibilidade de "inclusão em partilha em separação conjugal" (letra 'a', II) , afirma que:
No que se refere à (II) inclusão em partilha em separação conjugal dos recursos vinculados ao regime de previdência complementar, semelhantemente aos apontamentos lançados quanto à impenhorabilidade, também não se observam normas disciplinando o tema. No âmbito judicial, há decisões as mais variadas possíveis e, não raro, em sentidos opostos. Na doutrina, tal tema é menos abordado do que a impenhorabilidade. 
Portanto, ante o brevemente exposto, não se possui fundamentos para apresentar uma resposta categórica aos questionamentos dispostos nos itens (I) e (II) do Ofício n. 0175/2019-TCU/SecexPrevidência.
15.	O Despacho AGU 17 (SEI 201561) , de peça 34, p. 5, apenas ratifica o Despacho AGU 17 (SEI n° 0201561) transcrito acima.
16.	Por sua vez, o Despacho CGAF (SEI 203146) , 	peça 34, p. 6-8, responde os demais itens da diligência, informando o seguinte:
 (III) situação do segurado no caso de extinção da entidade de previdência complementar 
Resposta: a situação do segurado estaria assegurada em razão da necessidade resultante da extinção da EFPC, qual seja de transferência do gerenciamento da gestão do plano de benefícios para uma outra EFPC, mantidos os mesmos patrocinadores e abrangendo a totalidade dos seus participantes e assistidos e integralidade de seus ativos e passivos, incluindo os direitos e obrigações previstas no regulamento do plano de benefícios. 
 (IV) regras de transparência para avaliação dos ativos 
Resposta: as regras de transparência para avaliação dos ativos estão dispostas na política de investimentos da entidade, cuja aprovação é feita pelo órgão máximo da governança da mesma, seu Conselho Deliberativo, bem como deve ser divulgada aos participantes, seguindo as disposições normativas vigentes dispostas na Resolução CMN n° 4.661, de 25 de maio de 2018, e demais regulamentação correlata.
 (V) garantia de paridade na representação dos Poderes e órgãos autônomos e seus servidores e membros de Poder 
Resposta: a paridade na representação de participantes e assistidos e de patrocinadores será paritária no Conselho Deliberativo e no Conselho Fiscal das Entidades Fechadas de Previdência Complementar, conforme artigos 11 e 15 da Lei Complementar n° 108, de 29 de maio de 2001. 
 (VI) parâmetros específicos para alocação estratégica dos recursos e sua distribuição pelas classes de ativos, tendo em vista o retorno-risco das alocações 
Resposta: os parâmetros específicos para alocação estratégica dos recursos e sua distribuição pelas classes de ativos, tendo em vista o retorno-risco das alocações, estão dispostas na política de investimentos da entidade, cuja aprovação é feita pelo órgão máximo da governança da mesma, seu Conselho Deliberativo, bem como deve ser divulgada aos participantes, seguindo as disposições normativos vigentes dispostas na Resolução CMN n° 4.661, de 25 de maio de 2018, e demais regulamentação correlata (ver nota de rodapé) . 
VII) estratégias para gerir os efeitos da volatilidade dos mercados nos níveis de contribuição 
Resposta: as estratégias para gerir os efeitos da volatilidade dos mercados nos níveis de contribuição estão dispostas na política de investimentos da entidade, cuja aprovação é feita pelo órgão máximo da governança da mesma, seu Conselho Deliberativo, bem como deve ser divulgada aos participantes, seguindo as disposições normativos vigentes dispostas na Resolução CMN n° 4.661, de 25 de maio de 2018, e demais regulamentação correlata (ver nota de rodapé) .
Análise Técnica da Resposta da Previc
17.	Considerando que, segundo informa a Previc, não existe dispositivo legal que discipline a questão da "penhorabilidade" dos recursos do Fundo e a possibilidade de sua "inclusão em partilha em separação conjugal" concluo que a denúncia é procedente em relação aos fatos descritos nas letras 'a', I e II.
18.	Segundo o Decreto 503/1992 (aprova a estrutura regimental do Ministério da Previdência Social e dá outras providências) :
Art. 14. O Ministério da Previdência Social terá um Secretário-Executivo, nomeado pelo Presidente da República, mediante indicação do Ministro de Estado, ao qual incumbe:
 (...) 
V - coordenar a elaboração e providenciar o encaminhamento à Presidência da República, de projetos de leis, de medidas provisórias ou de decretos de interesse do Ministério;
19.	Isso posto, entende-se que tais lacunas na legislação devem ser noticiadas ao Ministério da Economia para que se avalie a possiblidade de elaboração de projeto de lei para disciplinar a matéria, nos termos da proposta de encaminhamento ao final desta instrução.
20.	Quanto às questões apontadas na letra 'a', itens III a VII (transcritos no item 10) considerando que a Secretaria de Previdência também foi ouvida sobre os mesmos assuntos e para evitar duplicidade de exames, deixa-se de analisar aqui as respostas da Previc para examiná-las a seguir, em conjunto. 
Resposta da Secretaria de Previdência do Ministério da Economia 
21.	Em atenção ao item 10, "b", subitens "b.1" a "b.4", da instrução de peça 26, a Secretaria de Previdência se manifestou à peça 35, destacando preliminarmente que:
6. De início, importante se faz esclarecer alguns aspectos atinentes ao RPC, sobretudo com relação aos princípios a ele aplicados, os quais são definidos pela Carta Constitucional de 1988, a qual revê, em seu art. 202, que o Regime de Previdência Complementar é privado, contratual, facultativo e autônomo em relação aos demais Regimes de Previdência Social (...) É pertinente, ainda, ressaltar que a relação contratual derivada da adesão a um plano de previdência complementar é de natureza civil, não integrando, em hipótese alguma, o contrato de trabalho do participante, conforme já decidido por nosso Egrégio Supremo Tribunal Federal (Recurso Extraordinário n° 586.453) . (sublinhei) 
Resposta da Secretaria de Previdência acerca do "Erro de Cálculo" do Benefício Especial
22.	A Secretaria de Previdência do Ministério da Economia foi notificada do teor da diligência, conforme ofício e AR de peças 30 e 33, por meio do qual esta Corte de Contas solicitou esclarecimentos acerca dos "fatos e riscos apontados nesta denúncia, especialmente quanto aos erros no cálculo dos benefícios especiais (...) " (negritei) . Contudo, o seu arrazoado de peça 35 não apresenta um tópico específico para este ponto da diligência.
Análise Técnica cerca do "Erro de Cálculo" do Benefício Especial
23.	Recorde-se primeiramente que, segundo a inicial (peça 1, p. 2-6) :
O Beneficio Especial (BE) previsto na Lei é calculado a partir de dois parâmetros: 
a) A média dos 80% maiores salários de contribuição desde julho de 1994; 
b) Um fator de ponderação do tempo de contribuição já decorrido na vida laboral do servidor em comparação com o tempo total de contribuição necessário para aposentadoria, tempo esse contado em meses de contribuição. Assim, o servidor que contribuiu mais tempo, tem BE maior. Aquele que contribuiu menos tempo, tem BE menor.
A lei estabelece explicitamente que o fator de ponderação tem valor máximo igual a 1, isto é, o servidor que já fez 455 contribuições (35 anos de tempo de contribuição) não terá sua média calculada reduzida, seu BE corresponde exatamente ao valor da média. Seu fator de ponderação é 455/455 = 1.
No entanto, o TCU e a tabela de simulação do Funpresp-Exe limitam também o tempo de contribuição ao tempo decorrido de julho de 1994 para cá, como se esse limite temporal, que diz respeito apenas ao cálculo de média de contribuições (estabelecido para evitar a distorção que a superinflação anterior ao Plano Real traria para a média) , se aplicasse também ao tempo de contribuição. Os meses considerados para cálculo de média poderiam ser quaisquer meses, os 12 últimos, os 36 últimos, os 60 últimos, aquilo que o legislador estabelecesse. Isso nunca interferiria no tempo total de contribuição. 
Em razão desse ERRO CRASSO, o TCU e o simulador do Funpresp-Exe limitam o fator de ponderação não a 1, como manda a lei, mas a 0,675, reduzindo potencialmente em mais de 30% o Benefício Especial de quem ingressou no serviço público antes de julho de 1994. 
 (...) 
A União dispôs do prazo de 24 meses para definir regras para viabilizar a opção dos atuais servidores públicos federais, o que só veio ocorrer menos de 30 dias para o término do prazo. A opção assegurada aos servidores civis federais não pôde ser exercida, com a segurança que a escolha exige, por obstáculos postos que decorrem da omissão do próprio Poder Executivo, que não procedeu a regulamentação de matéria complexa em tempo adequado.  Ou seja, o prazo foi consumido quase que integralmente pelos próprios órgãos do Poder Executivo federal para promover a implantação do Funpresp. 
No âmbito do Poder Judiciário, por exemplo, orientações precárias foram formalizadas pela Resolução Conjunta STF/MPU, de 20/6/2018, que versa sobre a concessão do benefício especial de que trata a Lei nº 12.618, de 2012, cujo objeto é o de ORIENTAR "os órgãos do Poder Judiciário da União, do Ministério Público da União e o Conselho Nacional do Ministério Público (CNMP) sobre a concessão do Benefício Especial de que trata a Lei 12.618, de 30 de abril de 2012." 
24.	Considerando que a Secretaria de Previdência do Ministério da Economia não abordou a questão do "erro de cálculo" em tópico específico.
25.	Considerando que o "erro de cálculo" apontado pelo denunciante diz respeito à determinação da "média dos 80% maiores salários de contribuição desde julho de 1994", bem como do "fator de ponderação do tempo de contribuição", como se extrai da inicial (parcialmente transcrita no item 16) .
26.	Considerando que a Secretaria de Previdência abordou esses dois tópicos em suas respostas aos itens b.1 (providências para que se assegure isonomia entre servidores) e b.2 (providências para que o fator de ponderação no valor máximo seja efetivamente igual a 1, para o servidor que tenha realizado 455 contribuições) .   
27.	Para evitar repetição desnecessária, deixa-se de examinar aqui este ponto da denúncia, que será abordado em seguida, no exame relativo aos itens b.1 e b.2.
Respostas da Secretaria de Previdência para o item b.1 - Isonomia entre Servidores
28.	Quanto à "Isonomia entre servidores e membros dos Poderes e órgãos autônomos da União", informou-se o seguinte:
10. Com relação ao tema, imperioso destacar que o principal objetivo do Estado com a instituição do Regime de Previdência Complementar aos servidores públicos, quando da edição da Lei n° 12.618, de 2012, além da recomposição do equilíbrio da previdência pública e garantia de solvência no longo prazo, foi o de proporcionar tratamento isonômico a todos os trabalhadores que integram o Sistema Previdenciário brasileiro, sejam eles oriundos do Regime Próprio ou do Regime Geral.
11. Apesar do tratamento isonômico, as especificidades de cada regime foram ponderadas e respeitadas pelo legislador, motivo pelo qual, em que pese haver uma legislação geral que regulamenta todo o RPC, entendeu-se por bem a existência de um diploma legal que disciplinasse de maneira mais detalhada aquelas entidades cujos patrocinadores são vinculados à administração pública. 
12. Foi esta a lógica da criação das Leis Complementares n° 108 e 109, de 2001, conforme depreende-se da exposição de motivos do PLP n° 08, de 1999, que originou a Lei Complementar n° 108, quando afirma que as regras e princípios gerais do RPC são imperativos para todo o regime, aplicando-se aos planos de benefícios e a todas as entidades de previdência complementar, enquanto que as regras e princípios dispostos naquele PLP deveriam ser observados pelas entidades com patrocínio público.
13. Nesse diapasão, foram definidas, dentre outras, regras que garantissem a inserção de participantes e assistidos de maneira paritária nos Conselhos, além de requisitos específicos para concessão de benefícios para as entidades patrocinadas por entes estatais.  (peça 35, p. 4-5) 
Resposta da Secretaria de Previdência para o item b.2 - Fator de Ponderação
29.	Com relação às "Providências para que o fator de ponderação no valor máximo seja efetivamente igual a 1, para o servidor que tenha realizado 455 contribuições" (item b.2) , a Secretaria de Previdência informou que compete à Secretaria Especial de Desburocratização, Gestão e Governo Digital, vinculada à Secretaria de Gestão de Desempenho de Pessoal e a Coordenação-Geral de Previdência e Benefícios para o Servidor - CGPRE, manifestar-se quanto às regras e procedimentos de cálculo do benefício especial.
30.	Diante disso, a instrução de peça 36 sugeriu diligência complementar na Secretaria referida para que, no prazo de quinze dias, se informasse que providências foram adotadas para que o fator de ponderação do valor máximo seja efetivamente igual a 1, para o servidor que tenha realizado 455 contribuições.
31.	Por sua vez, a Secretaria Especial de Desburocratização, Gestão e Governo Digital informou (peças 42-43) que:
Em relação ao cálculo do Beneficio Especial, as informações constantes na Lei n° 12.618, de 2012, nos permitem sistematizar o seu cálculo na seguinte fórmula. 
BE = [ (média80% RPPS - RGPS) x FC]  FC = Tc/Tt < 1 
Da fórmula supra, derivam os seguintes conceitos: 
Média 80% = corresponde a média aritmética simples das maiores remunerações anteriores à data de mudança do regime, utilizadas como base para as contribuições do servidor ao regime de previdência da União, dos Estados, do Distrito Federal ou dos Municípios, atualizadas pelo índice Nacional de Preços ao Consumidor Amplo (IPCA) , divulgado pela Fundação Instituto Brasileiro de Geografia e Estatística (IBGE) , ou outro índice que venha a substituí-lo, correspondentes a 80% (oitenta por cento) de todo o período contributivo desde a competência julho de 1994 ou desde o início da contribuição, se posterior àquela competência. 
RGPS = valor correspondente ao limite máximo para os benefícios do Regime Geral de Previdência Social, vigente no momento da mudança para o RPC; 
FC = Fator de Conversão 
Tc = Quantitativo de contribuição mensais efetuadas para os regimes próprios de previdência social ao qual o servidor esteve vinculado até o momento da migração para o RPC; 
Tt - valor a ser aplicado (455, 390 ou 325) a depender do sexo ou cargo ocupado pelo servidor. 
19.  Em relação ao Tc - Fator de Contribuição - a legislação estabelece de forma expressa que seriam utilizadas apenas as contribuições do servidor ao RPPS da União, todavia, segundo entendimento da Consultoria Jurídica deste Ministério do Planejamento, Desenvolvimento e Gestão, por intermédio do PARECER n. 01681/2018/CONJUR-MP/CGU, anexo aos autos, deverão ser levadas em consideração as contribuições pagas por servidores públicos oriundos dos demais entes federativos aos respectivos regimes próprios de previdência social. Por pertinente, transcreve-se excertos do referido parecer:
13. (...) Esta Consultoria Jurídica, em conjunto com a Gerência Jurídica da Funpresp-Exe, elaborou minuciosas orientações sobre as principais dúvidas que foram levantadas pelos servidores em relação à concessão e cálculo do benefício especial. De acordo com a ementa do PARECER n. 00601/2018/GCG/CGJOE/CONJUR-MP/CGU/AGU, elaborada por esta CONJUR (documento em anexo) : 
"EMENTA: 
I - Consulta sobre as normas que regulam a concessão e pagamento do Benefício Especial, de que trata o art. 3, §§ 1 a 8, da Lei 12.618/2012. II - Corroboração dos principais argumentos e conclusões contidos no Parecer Jurídico n. 30/2018/GEJUR/Funpresp-Exe, elaborado pela Gerência Jurídica da Funpresp-Exe e aprovado pela Diretoria Executiva da fundação. III - O Beneficio Especial possui natureza jurídica compensatória, e não constitui um benefício previdenciário em sentido estrito, tendo como função compensar os servidores públicos pelas contribuições vertidas ao RPPS sobre base de cálculo superior ao teto do RGPS, isto é, sobre base de cálculo superior à proteção que será disponibilizada pelo próprio RPPS aos servidores (...) 
No âmbito do Poder Executivo federal, o entendimento é de que a variável "Tc" da fórmula de cálculo do Benefício Especial alberga todas as contribuições mensais efetuadas pelo servidor aos regimes próprios de previdência social ao qual esteve vinculado até o momento da migração, não podendo ser limitado a julho de 1994. Este entendimento permite que o valor de FC=Tc/Tt possa ser <=1." (peça 43, p. 3) 
32.	A informação acima está respaldada pela Nota Técnica 29.530/2018-MP expedida pela Divisão de Previdência Própria do Servidos/Ministério da Economia e no Parecer 93/2018/DECOR/JCGU/AGU.
Análise Técnica das Respostas aos itens b.1 e b.2 - Isonomia e Fator de Ponderação
33.	De início, cabe ressaltar que o STJ já firmou entendimento no sentido de que as regras do regime de previdência complementar não se confundem com as do regime geral de previdência social. Isso porque o regime de previdência complementar tem natureza de direito privado e, portanto, reveste-se de um caráter complementar e autônomo em relação ao regime geral de previdência social. 
34.	É esse o entendimento fixado no Recurso Especial 1.425.326 - RS (2013/0409527-9) relatado pelo Ministro Luis Felipe Salomão, em sede de Recurso Repetitivo, a saber: 
Não é possível a concessão de verba não prevista no regulamento do plano de benefícios de previdência privada, em razão da previdência complementar ter como por pilar o sistema de capitalização, que pressupõe a acumulação de reservas para assegurar o custeio dos benefícios contratados, em um período de longo prazo.
35.	Trata-se, então, de um tipo de relação eminentemente contratual, que visa à formação de reservas destinadas a garantir o pagamento dos benefícios contratados. Em consequência, só pode custear os benefícios expressamente previstos no regulamento do plano de benefícios. 
36.	Em vista disso, o conceito de isonomia deve ser aplicado aqui considerando-se as peculiaridades do regime complementar.
37.	Considerando que o Beneficio Especial é uma espécie de ressarcimento àqueles servidores públicos que contribuíram sobre uma base de cálculo superior ao teto do RGPS, isto é, maior que a proteção oferecida pelo RPPS a partir de 2013.
38.	Considerando que o BE não constitui, portanto, um benefício previdenciário em sentido estrito.
39.	Considerando que, segundo informa a Secretaria de Previdência, "no âmbito do Poder Executivo federal, o entendimento é de que a variável 'Tc' da fórmula de cálculo do Benefício Especial alberga todas as contribuições mensais efetuadas pelo servidor aos regimes próprios de previdência social ao qual esteve vinculado até o momento da migração, não podendo ser limitado a julho de 1994. Este entendimento permite que o valor de FC = Tc/Tt possa ser <=1".
40.	Considerando que as questões apontadas nos itens b.1 e b.2 estão interligadas.	
41.	Conclui-se que a Secretaria de Previdência conseguiu demonstrar que não foi violado o princípio da isonomia, já que, como demonstram a Nota Técnica 29.530/2018-MP e o Parecer 93/2018/DECOR/JCGU/AGU, o BE corresponde a um tipo de ressarcimento pelas contribuições "a maior". Além disso, segundo o entendimento defendido nesses documentos, o fator de ponderação pode sim ser igual a 1. Em vista disso, concluo que a denúncia é improcedente em relação ao item 10, subitens b.1 e b.2.
Resposta da Secretaria de Previdência ao item b.3 - Contagem recíproca
42.	Acerca da contagem recíproca, informou-se que:   
16. No que concerne aos questionamentos acima, em especial com relação à "portabilidade" das contribuições previdenciárias recolhidas aos regimes próprios dos entes da Federação para a previdência complementar de outro ente, destacamos que a legislação relativa ao RPC define regras específicas para a portabilidade dos recursos acumulados. (peça 35, p. 5-7) 
43.	Depois de transcrever em seu arrazoado os arts 14, 15 e 69 da Lei Complementar 109/2001, que asseguram expressamente o direito à portabilidade (peça 35, p. 6-7) , a Secretaria de Previdência transcreveu ainda diversos dispositivos da Resolução CGPC 6, de 30 de outubro de 2003, que dispõe sobre o mesmo tema. Mencionou ainda a Instrução SPC 5, de 9 de dezembro de 2003 (peça 35, p. 6-8) .
44.	Realmente, segundo a LC 109/2001:
Art. 14. Os planos de benefícios deverão prever os seguintes institutos, observadas as normas estabelecidas pelo órgão regulador e fiscalizador:
 (...) 
 II - portabilidade do direito acumulado pelo participante para outro plano;
 (...) 
Art. 69. (...) 
§ 2o Sobre a portabilidade de recursos de reservas técnicas, fundos e provisões entre planos de benefícios de entidades de previdência complementar, titulados pelo mesmo participante, não incidem tributação e contribuições de qualquer natureza. (negritei) 
Análise Técnica da Resposta ao item b.3 - Contagem recíproca
45.	Em vista das informações trazidas pela Secretaria de Previdência, entende-se que ficou suficientemente demonstrado que a legislação vigente assegura, nos termos dos arts. 14 e 69 da LC 109/2001, a portabilidade do direito acumulado pelo participante que migra para outro plano. Desse modo, concluo que a denúncia é improcedente em relação ao item b.3.
Resposta da Secretaria de Previdência ao item b.4, subitens I e II - Penhorabilidade e Partilha
46.	Quanto à sua penhorabilidade informou-se que:
25. Com relação à temática penhorabilidade dos recursos vinculados ao RPC, importante se faz tecer alguns comentários. Preliminarmente, esclareça-se que não há uma regra que determine a penhorabilidade ou não dos recursos aportados aos planos de previdência privada. 
26. Por tal motivo o debate foi levado ao Poder Judiciário, o qual se posicionou no sentido de que a impenhorabilidade dos valores depositados em entidade de previdência complementar deve ser analisada caso a caso, cabendo ao magistrado verificar se as condições e provas constantes dos autos demonstram que o plano de previdência privada é utilizado pelo executado como urna forma de investimento ou verba alimentar. Este foi o entendimento exarado pelo Superior Tribunal de Justiça - STJ, conforme decisão colacionada abaixo:
	(ver transcrição da decisão do STJ à peça 35, p. 8) 
28. De outro lado, apesar do julgado acima não determinar a impenhorabilidade dos recursos aportados à entidade, existem diversos projetos de lei no Congresso Nacional com o fito de determinar em legislação a impossibilidade de que tais recursos sejam objeto de penhora. Dentre eles citamos: PLP 152, de 2015, de autoria do Deputado Federal Carlos Bezerra, que visa estabelecer natureza jurídica de alimentos aos benefícios da previdência complementar e PLS 370, de 2013, de autoria do Senador Cássio Cunha Lima, o qual objetiva alterar a Lei Complementa n° 109, de 2001, para determinar a impenhorabilidade dos benefícios de prestação continuada em fase de fruição, bem como do saldo das contas previdenciárias. (peça 35, p. 8-9) (sublinhei) 
47.	Quanto à possiblidade de partilha em separação conjugal (item b.4, subitem II) :
29. No que diz respeito à inclusão de tais reservas em partilha em separação conjugal, também não há na legislação menção expressa à possibilidade de inclusão das reservas constituídas por uma das partes na comunhão dos bens. Há, não obstante, jurisprudência no sentido de impossibilidade de partilha dos valores vertidos a planos de previdência de EFPC, diante da finalidade de sua constituição, bem como do equilíbrio do plano previdenciário. Vejamos, pois, o entendimento do STJ acerca da temática: (ver transcrição à peça 35, p. 9) (sublinhei) 
Análise Técnica da Resposta ao item b.4, subitens I e II - Penhorabilidade e Partilha
48.	Considerando que a Secretaria de Previdência ratificou as informações já trazidas pela Previc (itens 13-19) segundo as quais não existe dispositivo legal que discipline a questão da penhorabilidade dos recursos do Fundo e a possibilidade de sua inclusão em partilha em separação conjugal conclui-se que a denúncia é procedente em relação aos fatos descritos na letra b.4, I e II.
49.	Avalia-se que tais lacunas na legislação devem ser noticiadas ao Ministério da Economia para que se avalie a possiblidade de elaboração de projeto de lei para disciplinar a matéria, nos termos da proposta de encaminhamento ao final desta instrução.
Resposta da Secretaria de Previdência ao item b.4, III - Extinção de Entidade de Previdência
50.	Quanto à hipótese de extinção de entidade de previdência (item b.4, subitem III) , informou-se o seguinte (peça 35, p. 9) :
20. Com relação à extinção da entidade de previdência complementar, imperioso destacar que a legislação já prevê os critérios normativos a serem observados pela entidade em tal situação. A Lei Complementar n° 109, de 2001, ao tratar da matéria, assim determina: 
Art. 25. O órgão regulador e fiscalizador poderá autorizar a extinção de plano de beneficios ou a retirada de patrocínio, ficando os patrocinadores e instituidores obrigados ao cumprimento da totalidade dos compromissos assumidos com a entidade relativamente aos direitos dos participantes, assistidos e obrigações legais, até a data da retirada ou extinção do plano.  (negritei) 
Parágrafo único. Para atendimento do disposto no caput deste artigo, a situação de solvência econômico-financeira e atuarial da entidade deverá ser atestada por profissional devidamente habilitado, cujos relatórios serão encaminhados ao órgão regulador e fiscalizador 
21. Cumpre destacar que os procedimentos de extinção de plano e retirada de patrocínio, além de respeito ao disposto na legislação mencionada, observarão, de igual maneira, o regramento próprio da entidade (estatuto e regulamento) , o qual determinará requisitos outros para que sejam autorizadas e operacionalizadas citadas situações. 
22. Frise-se que os preceitos constantes no estatuto e regulamento acerca de mencionada temática, além de contarem com a aprovação do patrocinador do plano, são definidos pelo Conselho Deliberativo, o qual possui em sua composição representantes dos participantes e assistidos, assegurando a participação de todos na definição do regramento. 
23. Ademais, todo o processo deverá ser obrigatoriamente acompanhado e autorizado pela Superintendência Nacional de Previdência Complementar - Previc, órgão fiscalizador das EFPC. 
24. Conforme observa-se, o Regime de Previdência Complementar possui um arcabouço jurídico bem construído, com regras mínimas a serem adotadas pelas entidades, de modo a resguardar os direitos e interesses dos participantes/assistidos e dar transparência aos procedimentos implementados. (peça 35, p. 7-8) 
Análise Técnica da Resposta ao item b.4, III - Extinção de Entidade de Previdência
51.	O art. 25 da Lei Complementar 109/2001, referido pela Secretaria de Previdência, dispõe expressamente que a responsabilidade do patrocinador perante os participantes e suas obrigações legais em relação ao plano de previdência terminam na "data da retirada ou extinção do plano". Entretanto, nada esclarece acerca de quais seriam suas obrigações e quais seriam os direitos dos participantes depois da extinção. Apesar de afirmar que os procedimentos de extinção de plano e retirada de patrocínio deverão observar "regramento próprio da entidade (estatuto e regulamento) , o qual determinará requisitos outros para que sejam autorizadas e operacionalizadas citadas situações", note-se que simples disposições estatutárias e regulamentares não têm força de lei e podem ser questionadas judicialmente, gerando insegurança jurídica e fragilizando a situação dos participantes.
52.	Em vista disso, conclui-se que neste ponto a denúncia é procedente. 	Cabível, assim, que tais lacunas na legislação devem ser noticiadas ao Ministério da Economia para que se avalie a possiblidade de elaboração de projeto de lei para disciplinar a matéria, esclarecendo quais exatamente seriam as obrigações dos patrocinadores e direitos dos participantes em caso de extinção de plano e retirada de patrocínio, nos termos da proposta de encaminhamento ao final desta instrução.
Resposta da Secretaria de Previdência ao item b.4, subitem IV - Regras de Transparência
53.	A Secretaria de Previdência informou:
31. Com relação às regras de transparência para avaliação dos ativos; parâmetros específicos para alocação estratégica dos recursos e sua distribuição pelas classes de ativos, tendo em vista o retorno-risco das alocações; e estratégias para gerir os efeitos da volatilidade dos mercados nos níveis de contribuição vale destacar que a legislação determina, expressamente, os limites a serem observados pelas entidades quando da elaboração de sua política de investimentos. Essa é a disciplina do art. 3º, III, da Lei Complementar n° 109, de 2001, aplicável ao segmento fechado e aberto de previdência complementar quando afirma que: 
Art. 3o A ação do Estado será exercida com o objetivo de:
 (...) 
III - determinar padrões mínimos de segurança econômico-financeira e atuarial, com fins específicos de preservar a liquidez, a solvência e o equilíbrio dos planos de benefícios, isoladamente, e de cada entidade de previdência complementar, no conjunto de suas atividades;
IV - assegurar aos participantes e assistidos o pleno acesso às informações relativas à gestão de seus respectivos planos de benefícios; (negritei) 
 (...) 
VI - proteger os interesses dos participantes e assistidos dos planos de benefícios.32. Nesse diapasão, observa-se que, apesar da liberdade conferida às entidades de previdência privada para definirem sua política de investimentos e a forma como será conduzida a gestão dos planos, o Estado entendeu por bem fixar padrões mínimos a serem observados, de modo a resguardar a segurança dos investimentos e proteger os interesses daqueles que integram o Regime. 
33. Ressalta-se que a Resolução do Conselho Monetário Nacional n° 4.661, de 25 de maio de 2018, aplicável à Funpresp, integrante do segmento fechado de previdência complementar, disciplina as diretrizes a serem seguidas quando da aplicação dos recursos garantidores dos planos administrados, fixando parâmetros que assegurem à observância dos princípios da segurança, rentabilidade, solvência e liquidez das operações realizadas pelos gestores do fundo. (negritei) 
34. Além disso, o órgão de fiscalização das EFPC também normatizou a maneira como as entidades devem operacionalizar os procedimentos previstos na Resolução CNM acima citada (Instrução Previc n° 6, de 14 de novembro de 2018) , o que reforça a ação do Estado de proteção dos recursos dos participantes e assistidos. 
35. Vale lembrar, ainda, que a legislação assegura o acesso dos participantes e assistidos às informações relativas à gestão de seu plano, além de garantir a participação dos mesmos no processo de formulação da política geral de administração da entidade e na definição da gestão de investimentos e plano de aplicação dos recursos, uma vez que possuem assento no Conselho Deliberativo da entidade. (peça 35, p. 9-10) 
Análise Técnica da Resposta ao item b.4, subitem IV - Regras de Transparência
54.	Considerando que o inciso IV do art. 3º da Lei Complementar 109/2001 assegura aos participantes e assistidos pleno acesso às informações relativas à gestão de seus planos de benefícios, entende-se que neste ponto a denúncia é improcedente.
Resposta da Secretaria de Previdência ao item b.4, subitem V - Paridade de Representação
55.	Quanto a garantia de paridade de representação:
36. Por fim, no que diz respeito à garantia de paridade na representação dos Poderes e órgãos autônomos e seus servidores e membros de Poder, importante se faz esclarecer que a Lei Complementar n° 108, de 2001, assegura a participação paritária nos Conselhos Deliberativo e Fiscal, conforme colacionado a seguir: (ver transcrição à peça 35, p. 10) 
Análise Técnica da Resposta ao item b.4, subitem V - Paridade de Representação
56.	Considerando as informações trazidas aos autos, entendo que ficou suficientemente demonstrado que a legislação vigente assegura a paridade de representação. Desse modo, conclui-se que neste ponto a denúncia é improcedente.
Resposta da Secretaria de Previdência ao item b.4, subitens VI e VII - Alocação Estratégica de Recursos e Volatilidade de Mercados
57.	A Secretaria de Previdência não se manifestou quanto aos parâmetros específicos para alocação estratégica dos recursos e às estratégias para gerir os efeitos da volatilidade dos mercados.
Análise Técnica da Resposta da Secretaria de Previdência ao item b.4, subitens VI e VII - Alocação Estratégica de Recursos e Volatilidade de Mercados
58.	Considerando, porém, que a Previc atendeu a esses dois pontos da diligência, esclarecendo que   esses dois aspectos da gestão dos recursos são definidos na política de investimentos da entidade, aprovada por seu Conselho Deliberativo e divulgada aos participantes, de acordo com as disposições da Resolução 4.661, expedida pelo Conselho Monetário Nacional, em 25 de maio de 2018.
59.	Considerando as respostas transcritas no item 16, entende-se, por analogia com o art. 161 do RI/TCU, que neste ponto a denúncia é improcedente.
Demais Diligências
60.	Tendo em vista que as respostas às diligências no Ministério do Planejamento, Desenvolvimento e Gestão, no Supremo Tribunal Federal - STF, na Fundação de Previdência Complementar do Servidor Público Federal do Poder Executivo -  Funpresp-Exe e na Fundação de Previdência Complementar do Servidor Público Federal do Poder Judiciário - Funpresp-Jud, juntadas às peças 16-25, não acrescentaram nenhuma informação relevante, além daquelas já trazidas pela Previc, pela Secretaria de Previdência e pela Secretaria Especial de Desburocratização.
61.	Depreende-se, por analogia com o disposto no art. 161 do RI/TCU, que é desnecessário registrar e examinar aqui as respostas a essas diligências.
Outras Considerações
62.	Preliminarmente, segue-se trecho da instrução da instrução inicial, a cargo da SecexAdm (peça 4) :
6. De acordo com o art. 40, § 16, da CF, somente mediante prévia e expressa opção dos servidores titulares de cargo efetivo da União, dos Estados, do Distrito Federal e dos Municípios, o regime de previdência complementar para esses servidores, disposto nos §§ 14 e 15 desse artigo constitucional, poderá ser aplicado ao servidor que tiver ingressado no serviço público até a data da publicação do ato de instituição do correspondente regime de previdência complementar. 
7. Tal opção é irrevogável e irretratável, conforme prescreve o art. 3º, § 8º, da Lei 12.618/2012. 
8. Ao servidor e membros que tenham exercido a opção prevista no art. 40, § 16, da CF, o art. 3º, § 1º, da Lei 12.618/2012, assegura o direito a um benefício especial calculado com base nas contribuições recolhidas ao regime de previdência da União, dos Estados, do Distrito Federal ou dos Municípios de que trata o art. 40 da CF, observada a sistemática estabelecida nos §§ 2o a 3o desse artigo da referida lei.  
9. Assim, importa para esse optante formar convicção a respeito da viabilidade dessa opção uma compensação financeira viabilizada pelo benefício especial a seguir transcrito: 
 (...) 
11. Como dito inicialmente, a denúncia refere-se ao prazo estabelecido para o exercício de tal opção pelo regime de previdência complementar, fixado em 24 meses pelo § 7o do art. 3o da Lei 12.618/2012, contados a partir da vigência do regime de previdência complementar instituído no caput do art. 1o dessa Lei. 
12. O art. 92, caput, da Lei 13.328/2016, reabriu o prazo para opção pelo regime de previdência complementar de que trata o § 7º do art. 3º da Lei 12.618/2012, por 24 meses, contados a partir da data de entrada em vigor dessa mais recente lei. E sua entrada em vigor, para esse fim, conforme seu art. 152, inc. I, ocorreu na data de sua publicação (DOU de 29/7/2016) . 
13. Diante disso, o MPDG informou em seu portal na internet que os servidores teriam até 23h59 de 29/7/2018, domingo, para fazer opção utilizando o seu Sistema de Gestão de Pessoal (Sigepe) . O servidor também poderia fazer a opção diretamente na área de recursos humanos de seu órgão até 27/7/2018, sexta-feira, e que o pedido feito pela internet seria homologado na segunda-feira seguinte, 30/7/2018 (http://www.planejamento.gov.br/noticias/servidores-tem-ate-domingo-paramigrar-do-regime-proprio-para-o-regime-de-previdencia-complementar - acesso em 9/8/2018) .  
14. Esse Ministério informou, ainda, em seu portal, ser possível fazer simulações quanto ao valor do benefício especial e tirar outras dúvidas no próprio Sigepe, nas áreas de recursos humanos dos órgãos ou no site www.funpresp.com.br. 
15. Questionamento relativo a esse prazo de opção para o regime de previdência complementar, fixado pelo art. 92 da Lei 13.328/2016, é objeto de apreciação em processos que tramitam no Poder Judiciário.
63.	A instrução da SecexAdm registrou que, em processo que tramita na 2ª Vara Federal de Florianópolis (Procedimento Comum 5012902-49.2018.4.04.7200/SC) , o juiz suspendeu, em 27/7/2018, 21h13, o prazo em questão como se segue: 
01. DEFIRO a tutela de urgência requerida. Em consequência, suspendo a fluência do prazo legal para migração ao regime de previdência complementar, previsto no art. 92 da Lei 13.328/16, de que trata o §7º do art. 3º da Lei 12.618/2012, a todos os servidores públicos federais, do âmbito do poder Judiciário, Executivo e Legislativo da União de todos os estados da federação, e não apenas aos substituídos, até que haja o esclarecimento das normas jurídicas concretas que incidem não somente sobre a forma de cálculo do Benefício Especial, a fim de ser aplicado de forma isonômica para todos os servidores do Judiciário, Executivo e Legislativo da União, mas também das incidentes no próprio regime de previdência complementar ao qual está optando o servidor que ingressou antes da sua instituição.  
64.	Ainda segundo a instrução inicial (peça 4, p. 4-6) :
18. Nos fundamentos dessa decisão, o Juízo da 2ª Vara Federal de Florianópolis/SC indicou que:
Tendo em vista que o RPPS é um regime solidário e que o governo federal não possui caixa para devolução aos servidores dos valores contribuídos em montante superior teto do RGPS, foi instituído, por meio da Lei n. 12.618/12, art. 3º, §1º, para aqueles que aderissem ao novo regime, o Benefício Especial (BE) calculado com base nas contribuições recolhidas ao regime de previdência da União, dos Estados, do Distrito Federal ou os Municípios, observada a sistemática estabelecida nos §§ 2º e 3º do artigo e o direito à compensação financeira de que trata o § 9º do art. 201 da CF/88. 
 (...) 
Porém, e aqui na segunda parte do cálculo do BE é que reside a sua inconstitucionalidade, o § 3º do art. 3º da Lei 12.618/2012 apenas considera na apuração do fator de conversão (FC) as contribuições mensais efetuadas para o regime de previdência da União de que trata o art. 40 da Constituição Federal, efetivamente pagas pelo servidor titular de cargo efetivo da União ou por membro do Poder Judiciário, do Tribunal de Contas e do Ministério Público da União até a data da opção. 
Desta forma são desconsideradas no cálculo do fator de conversão (FC) , notadamente na variável Tc (Tempo de Contribuição) as contribuições efetivamente recolhidas para o RPPS dos Estados, Distrito Federal e Municípios. 
Assim, apesar dos § § 1º e 2º, ambos do art. 3º da Lei 12.618/2012 disporem que as contribuições vertidas ao RPPS dos Estados, Distrito Federal e Municípios são efetivamente consideradas no cálculo da média contributiva das 80% maiores contribuições do servidor, assegurada a compensação financeira entre os regimes (primeira parte do calculo do BE) , o referido tempo de contribuição para tais regimes não é considerado para o cálculo do fator de conversão (FC) , que corresponde à sua segunda parte, que somente prevê o tempo de contribuição vinculado ao regime próprio da União. 
Tal situação é de inconstitucionalidade manifesta por acabar prejudicando o direito do servidor que optou por migrar ao regime de previdência complementar e possui averbado tempo de contribuição no RPPS dos Estados, Municípios e Distrito Federal, por violar o direito à compensação financeira entre os regimes, que é assegurada no § 9º do art. 201 da CF/1988, regulamentado pela Lei 9.796/1999 e previsto expressamente no § 1º do art. 3º da Lei 12.618/2012. 
 (...) 
Percebendo tal inconstitucionalidade, a Resolução Conjunta STF/MPU 3, de 20.06.2018, corrigiu tal equivoco, dispondo em seu art. 2º que no cálculo do fator de conversão (FC) o Tempo de Contribuição (Tc) corresponderá à quantidade de contribuições mensais efetuadas para os regimes de previdência de que trata o caput do art. 40 da Constituição Federal e o art. 22 da Lei 12.618, de 2012, efetivamente pagas pelo servidor ou membro até a data da opção, ou seja, serão consideradas as contribuições realizadas pelo servidor também no RPPS dos Estados, Distrito Federal e Municípios e não somente no da União. Nesse sentido, também é o disposto no § 3º do art. 9º da Resolução do CJF 490 de 28.06.2018. 
Ademais, outra questão relacionada ao cálculo do FC é em relação à possibilidade ou não de inclusão de contribuições anteriores à julho/94 no cálculo do Tc, cuja situação não é abordada pela Lei 12.618/2012. Sobre tal ponto, também houve a correção realizado pelo § 3º, do art. 2º da Resolução Conjunta STF/MPU 3, de 20.06.2018, o qual dispõe que para fins de cálculo do Tc, será considerado todo o período contributivo para os regimes próprios de que trata o caput, inclusive os períodos anteriores à competência julho de 1994. Nesse sentido, também é o disposto no § 4º do art. 9º da Resolução do CJF 490 de 28.06.2018. Desta forma, a limitação à competência de julho/1994 ocorre tão somente no cálculo da média contributiva do servidor (ou seja na primeira parte do cálculo do beneficio especial) , não havendo tal limitação na apuração do fator de conversão (segunda parte do cálculo do benefício especial) .
Ocorre que, além de tecnicamente tais correções na forma de cálculo do Benefício Especial devessem ter sido realizadas por meio de lei posterior - na medida em que a resolução é ato normativo inferior que apenas a regulamenta -, percebe-se que tais correções ocorreram a pouco mais de 30 dias, demonstrando haver plausibilidade na alegação de ter ocorrido cálculos equivocados por falta de clareza, porque pode o órgão do servidor, em cumprimento à lei, no cálculo do FC (Fator de Conversão) não ter considerado as contribuições realizadas nos regimes de previdências do RPPS dos Estados, Distrito Federal e Municípios, bem como ter limitado o Tc (Tempo de Contribuição) apenas às contribuições realizadas a partir de julho/1994. 
 (...) 
Ademais, e aqui constato uma grave irregularidade, verifico que houve violação ao princípio da isonomia, posto que a Resolução Conjunta do STF e MPU n. 3/2018 e a Resolução do CJF 490 de 28.06.2018, que corrigiram a inconstitucionalidade e omissão ora apontadas, são restritas ao âmbito do Poder Judiciário Federal e do Ministério Público da União, não sendo aplicada, assim, aos servidores públicos federais do Poder Executivo e Legislativo. 
Desta foram, enquanto houve a tardia correção da forma de cálculo do BE para os servidores federais do Judiciário da União e do MPU, para os servidores públicos federais do Executivo e do Legislativo continua sendo aplicada a legislação inconstitucional prevista no § 3º do art. 3º da Lei 12.618/2012 que exclui para o calculo do FC (Fator de Conversão) do Beneficio Especial as contribuições vertidas e devidamente averbadas no RPPS dos Estados, Municípios e DF, bem como é omissa a respeito da incidência das contribuições anteriores a julho/1994 no calculo do Tc (Tempo de Contribuição) . 
65.	A mesma instrução inicial da SecexAdm observou que o Presidente do Tribunal Regional Federal da 4ª Região, Juiz Carlos Eduardo Thompson Flores Lenz, deferiu o pedido de Suspensão de Liminar ou Antecipação de Tutela, formulado pela União, e suspendeu os efeitos da decisão que deferiu os pedidos liminares, até o trânsito em julgado da ação principal.
66.	Recorde-se por fim que, como registrado no item 31, apenas no exercício de 2018 foi expedido o Parecer 601/2018/GCG/CGJOE/CONJUR-MP/CGU/AGU na tentativa de esclarecer a situação.
67.	Diante de tudo isso, não há como negar 	que havia à época dos fatos um cenário de confusão generalizada que resultou em incerteza jurídica e alto nível de desinformação acerca dos reais direitos dos servidores que porventura decidissem ingressar no novo sistema de previdência. No entanto, e Poder Público permaneceu inerte por quase quatro anos deixando transcorrer o prazo legal para opção sem adotar nenhuma medida efetiva para afastar a confusão por ele mesmo criada.
68.	Por consequência, não foi oferecido aos servidores acesso a informações claras e suficientes, além de prazo razoável para que pudessem formar convicção acerca do seu interesse ou não em migrar para o novo sistema, inobservando-se flagrantemente os seguintes dispositivos da Lei Complementar 109/2001:
Art. 3o A ação do Estado será exercida com o objetivo de:
 (...) 
IV - assegurar aos participantes e assistidos o pleno acesso às informações relativas à gestão de seus respectivos planos de benefícios; 
 (...) 
VI - proteger os interesses dos participantes e assistidos dos planos de benefícios. (destaquei) 
69.	Considerando o exposto, propus ao final que se dê ciência ao Ministério da Economia acerca das conclusões acima alcançadas, de modo que aquela Pasta avalie a possiblidade de elaboração de projeto de lei para reabrir o prazo de opção pelo novo sistema de previdência, em conformidade com os incisos IV e VI do art. 3o da Lei Complementar 109/2001 c/c o art. 14, inciso V, do Decreto 503/1992. 
CONCLUSÃO
70.	O exame das respostas às diligências formuladas nos termos do item 10 permite concluir que são procedentes as denúncias de inexistência de dispositivos legais para definir:
	a) se os recursos vinculados ao regime de previdência complementar podem ou não ser penhorados (como demonstrado nos itens 11-15, 17, 46-49) ;
	b) se os mesmos recursos podem ou não ser incluídos em partilha em separação conjugal (itens 14, 17, 46-49) ;
	c) quais são as obrigações do patrocinador e os direitos dos participantes na hipótese de extinção de entidade de previdência (itens 16, 50-52) .
71.	Como registrado nos itens 57-64, ocorreu grave infração aos incisos IV e VI do art. 3o da Lei Complementar 109/2001, haja vista que não se ofereceu aos servidores acesso a informações claras e suficientes, bem como prazo razoável, para que pudessem formar convicção acerca do seu interesse ou não em migrar para o novo sistema.
72.	Veja-se que o Decreto 503/1992 (aprova a estrutura regimental do Ministério da Previdência Social e dá outras providências) dispõe que:
Art. 14. O Ministério da Previdência Social terá um Secretário-Executivo, nomeado pelo Presidente da República, mediante indicação do Ministro de Estado, ao qual incumbe:
 (...) 
V - coordenar a elaboração e providenciar o encaminhamento à Presidência da República, de projetos de leis, de medidas provisórias ou de decretos de interesse do Ministério;
73.	Diante disso, entende-se que o Ministério da Economia deve ser noticiado acerca dos fatos acima sintetizados para que se avalie a possiblidade de elaboração de projeto de lei para preencher as lacunas na legislação e ainda reabrir o prazo para ingresso no novo sistema de previdência.	
74.	Quanto aos demais itens da diligência, entendo que as respostas aos Ofícios encaminhados aos responsáveis conseguiram afastar a possíveis irregularidades apontadas na inicial.		
75.	Em vista de todo o exposto, concluo que a denúncia é parcialmente procedente.
PROPOSTA DE ENCAMINHAMENTO
76.	Assim, proponho com fundamento nos artigos 1º, inciso XVI, e 53 da Lei 8.443/92 c/c os artigos 1º, inciso XXIV; 15, inciso I, alínea "p"; 234; 235 e 250, inciso II, todos do Regimento Interno e arts. 104, § 1º, e 108, parágrafo único, da Resolução TCU 259/2014, considerar a denúncia parcialmente procedente, determinar o seu arquivamento e o levantamento do sigilo sobre as peças destes autos, à exceção daquelas que contenham informação pessoal do denunciante;
77.	Dar ciência ao Ministério da Economia acerca dos fatos descritos abaixo, a fim de que aquela Pasta avalie a possiblidade de elaboração de projeto de lei, em conformidade com o art. 14, inciso V, do Decreto 503/1992, para preencher as lacunas da legislação vigente, bem como reabrir o prazo estabelecido nos arts. 92 e 152, inciso I, da Lei 13.328/2016, para opção pelo regime de previdência complementar de que trata o § 7o do art. 3o da Lei 12.618/2012:
	a) inexistência de expressa disposição legal destinada a esclarecer:
	a.1) se os recursos vinculados ao regime de previdência complementar podem ou não ser penhorados e/ou incluídos em partilha de separação conjugal; 
	a.2) quais são as obrigações do patrocinador e os direitos dos participantes na hipótese de extinção de entidade de previdência; 
	b) não oferecimento aos servidores de pleno acesso a informações claras e suficientes, além de prazo razoável, para que pudessem formar convicção acerca do seu interesse ou não em migrar para o novo sistema de previdência complementar, com inobservância do disposto no art. 3º, incisos IV e V, da Lei Complementar 109/2001.
É o relatório.

não há.

Não atuou.

DENÚNCIA. POSSÍVEIS IRREGULARIDADES DECORRENTES DA AUSÊNCIA DE REGULAMENTAÇÃO DO REGIME DE PREVIDÊNCIA COMPLEMENTAR DOS SERVIDORES PÚBLICOS FEDERAIS, A QUE SE REFERE A LEI 12.618/2012. CONHECIMENTO. INEXISTÊNCIA DAS LACUNAS NORMATIVAS APONTADAS. DÚVIDAS ACERCA DA NATUREZA JURÍDICA DO BENEFÍCIO ESPECIAL. PROCEDÊNCIA PARCIAL. DETERMINAÇÃO. ARQUIVAMENTO.

DENÚNCIA (DEN)

Secretaria de Controle Externo do Sistema Financeiro Nacional e dos Fundos de Pensão (SecexFinanças).

Em apreciação, denúncia, com pedido cautelar, referente a possíveis irregularidades decorrentes da ausência de regulamentação do regime de previdência complementar (RPC) dos servidores públicos federais, instituído pela Lei 12.618/2012, especialmente quanto à natureza jurídica desses recursos, com impacto no prazo fixado para que esses servidores migrassem do regime próprio de previdência dos servidores públicos (RPPS) para o RPC.
A denunciante aponta a existência das seguintes irregularidades e/ou omissões a dificultar o processo de tomada de decisão por parte dos servidores públicos federais acerca da migração entre regimes previdenciários:
inconsistência no cálculo do benefício especial (BE) , em razão de erro na apuração do fator de conversão (FC) , ao considerar como contribuições apenas aquelas realizadas a partir de julho de 1994, descartando as contribuições realizadas em período anterior;
existência de lacunas legislativas que tratassem de questões relacionadas à natureza jurídica dos recursos aportados ao RPC, em especial quanto à: i) sua penhorabilidade; ii) possibilidade de inclusão em partilha em separação conjugal; iii) situação do segurado no caso de extinção da entidade de previdência complementar; iv) inexistência de regras de transparência para avaliação dos ativos; v) garantia de paridade na representação dos Poderes e órgãos autônomos e seus servidores e membros de Poder; vi) parâmetros específicos para alocação estratégica dos recursos e sua distribuição pelas classes de ativos, tendo em vista o retorno-risco das alocações; e vii) estratégias para gerir os efeitos da volatilidade dos mercados nos níveis de contribuição.
Ao final, a denunciante requereu cautelar para que fosse suspensa a fluência do prazo legal para a migração de que trata o art. 92 da Lei 13.328/2016.
A Secretaria de Controle Externo do Sistema Financeiro Nacional e dos Fundos de Pensão (SecexFinanças) , responsável pela instrução do feito, após a adoção das medidas preliminares pertinentes, propôs, em uníssono (peças 44 a 46) , o conhecimento da presente denúncia para que, no mérito, fosse considerada parcialmente procedente. 
Sugeriu, em adição, que fosse dada ciência ao Ministério da Economia acerca da existência de lacunas na legislação de regência, para fins de elaboração de projeto de lei integrativo, bem como para que avaliasse a possibilidade de reabertura de prazo fixado pelos arts. 92 e 152, inciso I, da Lei 13.328/2016, para migração de servidores públicos federais do RPPS para o RPC, ante o não oferecimento aos servidores de pleno acesso a informações claras e suficientes para tomada de decisão.
Registro que, mediante o Acórdão 2721/2018-TCU-Plenário, esta Corte de Contas apreciou o pedido cautelar apresentado, negando-o em face da inexistência dos requisitos autorizativos aplicáveis à espécie.
Conheço da presente denúncia em razão de observância dos pressupostos de admissão tratados nos arts. 53 da Lei 8.443/1992, c/c e 234 e 235 do RITCU. Com relação ao mérito, acompanho, em parte, a proposta da unidade técnica.
Observo que a irregularidade relacionada à apuração do fator de conversão (FC) , previsto no art. 3º, §§ 2º, 3º e 4º, da Lei 12.618/2012, não se sustenta, na medida em que, para a apuração do benefício especial estão sendo consideradas, no cálculo do referido fator, todas as contribuições efetuadas pelo servidor aos regimes próprios de previdência social ao qual esteve vinculado, seja federal, estadual ou municipal, até o momento da migração para o novo regime, não ficando limitado a julho de 1994, conforme se observa do PARECER 00601/2018/GCG/CGJOE/CONJUR-MP/CGU/AGU, de 29/5/2018.
Desse modo, entendo que não se sustentam as suspeitas de que o cálculo do BE foi realizado com base em FC apurado de forma equivocada, o que afasta eventual risco a comprometer o processo decisório dos auditores de controle externo que se utilizaram dessas informações para decidirem acerca da migração entre regimes previdenciários.
Aliado a tal constatação, registro que, em 25/9/2018, foi editada a Medida Provisória 853 que reabriu o prazo, até 29/3/2019, para opção pelo regime de previdência complementar de que trata o § 7º do art. 3º da Lei 12.618/2012. 
Ainda a respeito desse assunto, mais recentemente, está em tramitação no Congresso Nacional a Proposta de Emenda à Constituição 133/2019 (PEC 133/2019) , a chamada PEC paralela da Reforma da Previdência para estados, Distrito Federal e municípios, que, entre outros e uma vez aprovada, reabrirá o prazo de seis meses para migração entre regimes de previdência, desta feita, com base em novas regras. 
Por essas razões, deixo de acolher a proposta da SecexFinanças para que o Ministério da Economia avalie a possibilidade de reabrir o prazo para a migração entre regimes.
Relativamente às lacunas legislativas apontadas, divirjo parcialmente dos pareceres prévios, em especial quanto à conclusão de que, mesmo após a realização das oitivas junto aos órgãos governamentais competentes, algumas delas ainda persistiriam, o que poderia ensejar a elaboração de norma específica integradora. 
Essas lacunas dizem respeito à penhorabilidade e à partilha, em separação conjugal, dos recursos vertidos a título de RPC, bem como aquelas referentes às obrigações do patrocinador e aos direitos dos participantes, na hipótese de extinção de entidade de previdência.
 A questão relacionada à penhorabilidade dos recursos aportados em planos de previdência complementar aberta já foi enfrentada pelo Superior Tribunal de Justiça (STJ) quando da apreciação da natureza dos recursos aplicados em Plano Gerador de Benefício Livre (PGBL) . 
Na ocasião, a Corte Superior de Justiça manifestou-se no sentido de que a penhorabilidade desses recursos deve ser avaliada no caso concreto pelo magistrado, a depender da finalidade da constituição da reserva, não podendo recair o gravame da penhora sobre tal verba se de caráter alimentar, cabendo, contudo, tal gravame, na hipótese de os recursos serem utilizados para fins de investimento. (EREsp 1121719/SP, Rel. Ministra NANCY ANDRIGHI, SEGUNDA SEÇÃO, julgado em 12/2/2014, DJe 4/4/2014) .
Ora, da decisão do STJ depreende-se que a incidência do caráter alimentar sobre os recursos aplicados em plano de previdência complementar afasta a possibilidade de sua penhora, induzindo à conclusão de que as verbas vertidas para previdência complementar fechada, de que trata o presente processo, não estariam sujeitas à penhora, ante sua finalidade exclusiva de constituição de reserva previdenciária.
Nesse mesmo sentido, cito as iniciativas legislativas, em tramitação no Congresso Nacional, relacionadas ao PLP 152/2015, que atribui natureza alimentar aos benefícios da previdência complementar, e o PLS 370/2013, que determina a impenhorabilidade dos benefícios de prestação continuada em fase de fruição.
De igual modo, também prospera o entendimento judicial segundo o qual não existe a possibilidade de partilha dos recursos aplicados em plano de previdência complementar fechada em caso de separação conjugal, conforme jurisprudência do STJ (REsp 1477937/MG, Rel. Ministro RICARDO VILLAS BOAS CUEVA, TERCEIRA TURMA, julgado em 27/4/2017, DJe 20/6/2017) .
O principal argumento utilizado para fundar a decisão daquela Corte de Justiça reside no fato de não existir previsão de resgate antecipado de renda capitalizada em plano de previdência complementar fechada em razão do regime de casamento, sob pena de comprometer o equilíbrio do sistema. 
De se registrar que à lei, por nascer em plano abstrato, não é dado prever todas as hipóteses de incidência, notadamente em razão das constantes e rotineiras modificações a que estão sujeitos os fatos sociais que ela procura regrar, assim entendidos como principal fonte material mediata do Direito.
Assim, não há que se ignorar que se poderia ativar as engrenagens estatais para a produção de nova legislação para tratar das questões aqui mencionadas, conforme sugerido pela unidade técnica. Contudo, também não se pode deixar de lado o importante papel do intérprete do Direito que possui, entre suas atribuições, justamente aquela de integrar a incompletude do tecido normativo, tendo por base o art. 4º da Lei de Introdução às Normas do Direito Brasileiro (LINDB) .
Nesse cenário, a atuação do intérprete é muito mais dinâmica que o processo de produção formal de normas, na medida em que permite conformar o caso concreto às normas em abstrato existentes e que regem determinado instituto jurídico.
Por essas razões, divergindo da proposta da unidade técnica, entendo desnecessário dar ciência ao Ministério da Economia para que avalie a possibilidade de elaboração de projeto de lei que passe a tratar das questões ora levantadas.   
Relativamente à pretensa lacuna relacionada às obrigações do patrocinador e aos direitos dos participantes na hipótese de extinção de entidade de previdência, destoando mais uma vez do posicionamento da unidade instrutiva, entendo que ela não existe. 
O art. 25 da Lei Complementar 109/2001 - que dispõe sobre o regime de previdência complementar aberta, de que trata o art. 202 da CF/1988, e que possui aplicação subsidiária e no que couber ao regime de previdência complementar fechada a que se refere o § 14 do art. 40 da CF/1988, por força do disposto no § 15 do mesmo dispositivo constitucional -, é claro ao estabelecer que compete ao patrocinador cumprir todas as obrigações assumidas com a entidade relativamente aos direitos dos participantes e assistidos, até a data da retirada ou extinção do plano.
Por fim, considero pertinente fazer breve esclarecimento acerca das considerações apresentadas pelo auditor instrutor que constam da instrução de mérito (peça 44, p. 8) , nos seguintes termos: 
37. Considerando que o Benefício Especial é uma espécie de ressarcimento àqueles servidores públicos que contribuíram sobre uma base de cálculo superior ao teto do RGPS, isto é, maior que a proteção oferecida pelo RPPS a partir de 2013.
38. Considerando que o BE não constitui, portanto, um benefício previdenciário em sentido estrito.
Vê-se que se trata da afirmação de que o BE seria uma espécie de ressarcimento ou compensação aos servidores públicos que contribuíram sobre uma base de cálculo superior ao teto do RGPS, de sorte que o mencionado benefício não possuiria, portanto, caráter previdenciário em sentido estrito. 
Tal conclusão, proferida por auditor federal de controle externo no pleno exercício de suas atribuições, ainda não foi enfrentada por colegiado desta Corte de Contas, de modo que ainda não existe uma vertente preponderante acerca do tema no âmbito do TCU. 
Com essas considerações, VOTO para que o Tribunal aprove a minuta de Acórdão que ora submeto à consideração deste Colegiado. 
TCU, Sala das Sessões Ministro Luciano Brandão Alves de Souza, em 1 de abril de 2020.
Ministro VITAL DO RÊGO 
Relator